臺北高等行政法院判決　　　　　　　　　　　　　　　九十年度訴字第四五八二號
　　　　　　　　　　　　　　　.
　　原　　　告　端強實業股份有限公司
　　代　表　人　涂振發董事長.
　　訴訟代理人　桂齊恆律師（兼送達代收人）
　　　　　　　　甲○○
　　被　　　告　經濟部智慧財產局
　　代　表　人　陳明邦（局長）住同右
　　訴訟代理人　乙○○
　　　　　　　　丙○○
右當事人間因商標註冊事件，原告不服經濟部中華民國九十年五月二日經（九０）訴
字第０九００六三０八七九０號訴願決定，提起行政訴訟。本院判決如左︰
　　主  文
訴願決定及原處分均撤銷。
被告對於原告民國八十七年九月二十九日第00000000號「盈盈SOURIREE及圖
」商標註冊申請案，應依本判決之法律見解另為處分。
原告其餘之訴駁回。
訴訟費用由被告負擔二分一，餘由原告負擔。
　　事  實
一、事實概要︰緣原告前於民國（下同）八十七年九月二十九日以「盈盈SOURIREE及
　　圖」商標（下稱系爭商標，如附圖一），指定使用於當時商標法施行細則第四十
    九條所定商品及服務分類表第十六類之嬰兒紙尿褲、紙尿片、紙圍兜商品，向被
    告機關之前身經濟部中央標準局申請註冊，經被告審查，認系爭商標圖樣上之圖
    形與申請在先之註冊第八一一四二五號「Bellonieta及圖」商標（下稱據以核駁
    商標，如附圖二）圖形近似，且均指定使用於同一或類似商品，應不准註冊，以
    九十年二月十五日商標核駁第0000000號審定書為核駁之處分，原告不服
    ，主張兩商標不近似等理由，提起訴願，經遭駁回，遂向本院提起本件行政訴訟
    。
二、兩造聲明：
　(一)原告聲明：
  1.訴願決定及原處分均撤銷。
  2.被告應為核准原告申請「盈盈SOURIREE及圖」商標之審定。
　(二)被告聲明：原告之訴駁回。
三、本案之爭點：
    系爭商標與據以核駁商標是否近似，而有商標法第三十六條前段規定之適用？
甲、原告主張：
　一查本案，被告暨原決定機關以系爭商標圖樣上之圖形與申請在先之註冊第八一一
　　四二五號「Bellonieta及圖」商標之圖形近似，且指定使用於同一或類似商品，
　　認系爭商標有違商標法第三十六條之規定，然此實係主觀牽強之見，要難謂允洽
　　，蓋：微笑乃世界共通之語言，各行業皆可能採用笑臉圖作為商標或標章之圖形
    ，依一般消費者之辨識能力及經驗，實不致單以此一主題之偶同，即發生混淆誤
    認之情事，則於本案據以核駁商標所指定之同一或類似商品中，既已有多件商標
    圖樣包含「擬人化笑臉」圖形而與之並存註冊者，被告暨原決定機關竟不明究理
    ，全然否認「擬人化笑臉」圖形已屬常見之商標設計型態之客觀事實，遽認系爭
    商標以設計不同之「擬人化笑臉圖形」申請註冊，有使一般商品購買人產生混淆
    誤認之虞，其審查顯有失一貫、公平，殊難以使人心服，特再陳明理由，盼　鈞
    院務必通盤詳加斟酌，以為公平、合理之判決。
  二查系爭商標與據以核駁商標之圖形部分除均以「擬人化笑臉」為設計主題外，無
    論構圖描繪及外觀予人印象均有明顯之差異，而微笑乃世界共通之語言，是各行
    業皆可能採用笑臉作為商標或標章之圖形，此觀本案據以核駁商標所指定之同一
    或類似商品中，即不乏以「擬人化笑臉」圖形作為商標圖樣經被告機關核准並存
    註冊者，茲臚列如下：註冊第四八二一０六號商標、註冊第六三六六一四號商標
    、註冊第七七０四九六號商標、註冊第八六二二一五號商標、註冊第八八六五八
    五號商標。上述各商標均以擬人化笑臉圖形作為圖樣之一部分，且其中多件商標
    註冊日期均早於據以核駁之「Bellonieta及圖」商標，足見依被告機關一向之審
    查尺度，縱均為簡單線條構成之擬人化笑臉圖形，只要構圖設計略有不同，均得
    以並存註冊，則原告今以不同設計之擬人化笑臉圖形結合外文「SOURIREE」及中
    文「盈盈」作為商標申請註冊於嬰兒紙尿褲、紙尿片、紙圍兜商品，自無不准與
    據以核駁商標並存註冊之理，惟被告暨原決定機關於本案竟一反其一貫之審查尺
    度，率謂系爭商標之申請註冊有使一般商品購買人產生混淆誤認之虞，其審查之
    前後不一，實難以令人心服。
  三次就本案商標圖樣觀之，系爭商標係由二點二弧線構成之抽象笑臉圖形、中文「
    盈盈」及外文「SOURIREE」三部分共同組合而成之聯合式商標圖樣，反觀據以核
    駁之註冊第八一一四二五號「Bellonieta及圖」商標則僅由一寫實之扮鬼臉圖及
    外文「Bellonieta」所組成，二者相較，中文「盈盈」佔系爭商標整體圖樣之二
    分之一，單就此點即可輕易與據以核駁商標相互分辨，況二商標之外文部分，一
    為「SOURIREE」，一為「Bellonitea」，無論讀音、外觀或觀念均迥然不同，更
    加強了二商標圖樣之相異性，是確無使人發生混淆或誤認之可能。即就圖形部分
    為比較，二者不僅描繪手法各異，予人之觀感亦迥不相同，實難逕謂為近似，即
    系爭商標圖樣係採隨興、自然之筆法，以粗黑簡單之兩點、一弧線勾畫而成，輕
    輕一點，隨手一揮，使圖形呈現抽象、隨性之趣味意境，而藉由小白點之輔助，
    二黑點變成晶瑩之雙眼，歪嘴而笑之圖形於是形成，更使此一抽象圖形愈顯具體
    、生動，予人寧靜、溫馨之觀感，反觀據以核駁商標之圖形，係採較為寫實之筆
    觸，描繪出一扮鬼臉之表情，更以伸舌頭之方式表達主題人物活潑與頑皮之個性
    ，予人活潑、動態之觀感，則就圖形部分分別觀察即可看出：一為隨性之筆意、
    一為工筆化，一者靜態溫馨、另一者動態俏皮，一為抽象、一為寫實，且一以微
    笑臉為主題、一以伸舌頭扮鬼臉為設計意匠，二商標圖形既有諸多差異，實難謂
    為近似，更何況分別佐以相異之中文與外文構成整體商標圖樣，是無使消費者就
    產製主體及商品來源產生混淆誤認之情事至明，要難逕謂二商標構成近似。
  四參酌左列審查前例，更可證系爭商標並未與註冊第八一一四二五號「Bellonieta
    及圖」商標構成近似，則原處分暨原決定實過於率斷，難以令人心服，即：
  (一)改制前行政法院八十六年判字第二七六五號判決揭示：「查系爭審定．．『
    POABOYTWV及圖』商標圖樣，．．．據以異議之．．．『RABBIT HEAD DESIGN』
    商標圖樣．．．其圖形雖均係兔子頭部之造形，惟兔子為自然界習見之動物，系
    爭商標與據以異議商標圖形設計手法各有所取，構圖意匠並不相同，整體外觀未
    構成近似，非屬近似之商標，被告為異議不成立之審定，一再訴願決定遞予維持
    ，揆諸首揭說明，均無違誤」。
　(二)改制前行政法院七十七年判字第二九八號判決揭示：「查類似於本件系爭『COR &
　　Design』商標圖樣中之皇冠圖形而使用於各類商品而獲准註冊者不勝枚舉，尤以
　　皇冠圖形使用於商標法施行細則第二十七條第五十四類之真髮、假髮及其製品及
　　不屬別類之裝飾品而獲准註冊者，亦有註冊第二六七二三號．．．等商標，．．
　　．。足見皇冠商標在我國已是弱勢商標，無從單獨表彰商品。是系爭商標圖樣是
　　否與據以核駁商標構成近似，自應併就二商標圖樣中其他構成部分作通體觀察，
　　就其指定使用之商品而為使用，有無使人發生混同誤認之虞為斷。查系爭商標圖
　　樣係由皇冠圖形、外文COR及橢圓形所組成，皇冠置上端，中間置外文COR，並圍
　　以橢圓形；而據以核駁之註冊第二八八五二二號商標圖樣，則上方置皇冠圖形，
　　下方為中文愛您美，二商標隔離通體觀察，差別顯然，尚不致使一般消費者獨將
　　系爭商標與據以核駁之商標發生聯想，而發生混同誤認」。
　五綜上論陳，微笑乃世界共通之語言，各行業皆可能採用笑臉圖作為商標或標章之
　　圖形，依一般消費者之辨識能力及經驗，實不致單以此一主題之偶同，即發生混
　　淆誤認之情事，則於本案據以核駁商標所指定之同一或類似商品中，既已有多件
　　商標圖樣包含「擬人化笑臉」圖形而與之並存註冊，足見「擬人化笑臉」圖形已
　　屬常見之商標設計型態，如今原告以兩點、一弧線構成之抽象笑臉圖形、中文「
　　盈盈」及外文「SOURIREE」所組合而成之聯合式商標圖樣申請註冊，反觀據以核
　　駁之註冊第八一一四二五號「Bellonieta及圖」商標則為一寫實之扮鬼臉圖及外
　　文「Bellonieta」所組成，二者相較，中文之有無予人最直接之印象已不同，外
　　文部分亦迥然相異，至於圖形部分，一者以兩點、一弧線構成溫馨之抽象微笑圖
　　，一以裂嘴伸舌之俏皮模樣表達扮鬼臉之寫實表情，其描繪手法各異其趣，整體
　　圖樣實足以令人輕易區分，自無致生混淆情事，應非屬構成近似之商標，系爭商
　　標之申請註冊應無違於商標法第三十六條之規定，惟被告竟以前後不一致之審查
　　尺度否准系爭商標註冊，誠有欠公允，難以令人心服。理合狀請鈞院鑒核，判決
　　如訴之聲明，以維權益。
乙、被告主張：
　一按「二人以上於同一商品或類似商品以相同或近似於之商標，各別申請註冊時，
　　應准最先申請者註冊」，為商標法第三十六條所明定。本件原告申請註冊之「盈
　　盈SOURIREE及圖」商標圖樣上之圖形與申請在先之註冊第八一一四二五號「
　　Bellonieta及圖」商標之圖形相較，兩者皆以抽象不完整之擬人化笑臉圖形為構
　　圖主體，細微比對固可見其差異，惟兩者予人寓目印象極相彷彿，異時異地隔離
　　觀察，實難謂無使一般商品購買人產生混淆誤認之虞，應屬近似之商標，且兩者
　　復均指定使用於互為類似商品之「非紙製尿布、嬰兒紙尿褲、紙尿片」商品，自
　　有違首揭法條之規定。至原告所舉諸例，經查與本件案情有別，且基於商標審查
　　個案拘束原則，自不得比附援引執為本件應予核准之論據。
　二是被告依法核駁其註冊之申請，並無不合，敬請駁回原告之訴。
　　理  由
一、按「二人以上於同一商品或類似商品以相同或近似之商標，各別申請註冊時，應
    准最先申請者註冊。」為商標法第三十六條前段所規定。惟該條款之適用以商標
    彼此相同或近似為前提。而判斷兩商標近似與否，固應審查其外觀、觀念或讀音
    方面之一有無近似者，然衡酌商標在外觀、觀念有無混同誤認之虞，應本客觀事
    實，以具有普通知識經驗之商品購買人施以普通之注意義務，就二商標異時異地
    隔離及通體觀察其有無發生混同、誤認之虞以為斷，如商標以文字、圖形或記號
    為聯合式者，則應就各部分觀察，並以構成主要之部分為標準。此有行政院台七
    十四經字第一八０六八號函准修正備查之商標近似審查基準第一項及第五項可參
    。
二、查系爭申請註冊之「盈盈SOURIREE及圖」商標圖樣係由一抽象笑臉圖形、中文「
    盈盈」及外文「SOURIREE」所聯合組成，被告係以該圖形與申請在先據以核駁之
    註冊第八一一四二五號「Bellonieta及圖」商標圖形皆以抽象不完整之擬人化笑
    臉圖形為構圖主體，意匠彷彿，異時異地隔離觀察，有使一般商品購買人產生混
    淆誤認之虞，應屬近似商標，復均指定使用於同一或類似商品等情，乃為核駁之
    審定。原告不服，提起訴願主張系爭申請註冊商標圖樣與據以核駁商標圖樣上之
    扮鬼臉圖及外文「Bellonieta」迥異，得以輕易區分，非屬近似之商標。又微笑
    乃世界共通之語言，依一般消費者之辨識能力及經驗，實不致單以此圖形之偶同
    ，即發生混淆誤認之情事。況於同一或類似商品中不乏以擬人化笑臉圖形作為商
    標圖樣經核准併存註冊者，被告未以一貫審查尺度詳加考量，即為核駁處分，實
    有未洽云云。經訴願決定以兩商標圖樣上之笑臉圖形部分於線條構圖及吐舌頭有
    無等處，細為比對，固可見有差異處，然兩者所呈現之微笑神韻相若，予人寓目
    印象極相彷彿，異時異地隔離觀察，實難謂無使一般商品購買人產生混淆誤認之
    虞，應屬近似之商標。且系爭申請註冊商標所指定使用之「嬰兒紙尿褲」、「紙
    尿片」商品（第十六類），與據以核駁商標所指定使用之「非紙製尿布」商品（
    第二十五類），依一般社會通念、市場交易情形，並參酌該商品之用途、功能等
    相關因素，應認屬類似之商品，此亦經被告八十七年十二月所編印之「商品及服
    務類似組群參考資料（修訂版）」認該二組群類似在案。又據以核駁商標係八十
    六年七月十日申請註冊，尚早於系爭商標申請註冊日八十七年九月二十九日，乃
    認本件有首揭法條之適用，而維持被告所為本件核駁之處分。原告仍不服，遂執
    前詞，提起本件行政訴訟。
三、經查系爭商標圖樣係由二點一弧線構成之抽象笑臉圖形、中文「盈盈」及外文「
    SOURIREE」三部分共同組合而成之聯合式商標圖樣，反觀據以核駁之註冊第八一
    一四二五號「Bellonieta及圖」商標則僅由一寫實之吐舌頭扮鬼臉圖及外文「
    Bellonieta」所組成，二者相較，中文「盈盈」佔系爭商標整體圖樣將近二分之
    一篇幅，據以核駁商標則無中文字樣，單就此點而言，系爭商標與據以核駁商標
    即可輕易相互分辨；況二商標之外文部分，一為「SOURIREE」，一為「
    Bellonieta」，無論讀音、外觀或觀念均迥然不同，更加強了二商標圖樣之相異
    性。即就圖形部分為比較，系爭商標圖樣係採隨興、自然之筆法，以粗黑簡單之
    兩點、一弧線勾畫而成，輕輕一點，隨手一揮，使圖形呈現抽象、隨性之趣味意
    境，而藉由黑點內右上角小白點之輔助，二黑點變成晶瑩之雙眼，歪嘴而笑之圖
    形於是形成，使此一抽象圖形生動起來，予人寧靜、溫馨之觀感，反觀據以核駁
    商標之圖形，係採較為寫實之筆觸，描繪出一扮鬼臉之表情，更以裂嘴伸舌之方
    式表達主題人物活潑與頑皮之個性，予人似笑非笑之觀感，則就圖形部分隔離觀
    察即可看出：一為隨性之筆意、一為工筆化，一者靜態溫馨、另一者動態俏皮，
    一為抽象、一為寫實，且一以微笑臉為主題、一以伸舌頭扮鬼臉為設計意匠，二
    者不僅描繪手法各異，予人之觀感亦迥不相同，實難逕謂為近似。足見二商標圖
    樣之各主要部分均有差異，無混同誤認之虞，其整體商標圖樣，自亦無使一般消
    費者就產製主體及商品來源產生混淆誤認之可能，揆諸前開說明，尚難逕謂二商
    標構成近似。
四、綜上所述，原告主張系爭商標與據以核駁商標非屬近似，堪以採信。被告徒以兩
    者皆以抽象不完整之擬人化笑臉圖形為構圖主體，即認其意匠彷彿，應屬近似之
    商標，遽為核駁系爭商標註冊申請之處分，容有未洽，訴願決定未加糾正，仍予
    維持，亦有未洽，原告訴請將之一併撤銷，自無不合，應予准許。惟系爭商標是
    否應予核准審定，尚有待被告審酌其是否違背其他法定要件，依法裁量決定，則
    原告求為判決命被告應作成核准審定之處分，並未達全部有理由之程度，依行政
    訴訟法第二百條第四款規定意旨，原告在請求命被告遵照本院判決之法律見解對
    原告作成處分部分為有理由，其餘部分，不應准許，應予駁回。
據上論結，本件原告之訴為一部有理由，一部無理由，爰依行政訴訟法第二百條第四
款、第一百零四條、民事訴訟法第七十九條但書，判決如主文。
中　　華　　民　　國　　九十一　　　年　　　八　　　　月　　　二十九　　日
                                  臺北高等行政法院  第三庭
                                            審判長  法  官　姜素娥
      　　　　　　　　　　　　　　　　　　　　      法　官　陳國成
      　　　　　　　　　　　　　　　　　　　　      法　官　林文舟
右為正本係照原本作成。
如不服本判決，應於送達後二十日內，向本院提出上訴狀並表明上訴理由，如於本判
決宣示後送達前提起上訴者，應於判決送達後二十日內補提上訴理由書（須按他造人
數附繕本）。
                                                    書記官  余淑芬
中　　華　　民　　國　　九十一　　　年　　　八　　　　月　　　二十九　　日
